【裁判字號】    98,上更(一),93
【裁判日期】    981022
【裁判案由】    偽造有價證券等
【裁判全文】
臺灣高等法院高雄分院刑事判決      98年度上更(一)字第93號
上  訴  人  臺灣高雄地方法院檢察署檢察官
被      告  乙○○
選任辯護人  王家鈺律師
上列上訴人因被告偽造有價證券等案件，不服臺灣高雄地方法院
95年度訴字第452 號中華民國95年6 月7 日第一審判決（起訴案
號：臺灣高雄地方法院檢察署94年度偵字第2265號），提起上訴
，經判決後，由最高法院發回，本院判決如下：
    主  文
原判決關於行使偽造私文書部分撤銷。
乙○○行使偽造私文書，足以生損害於公眾及他人，處有期徒刑
陸月，如易科罰金，以新臺幣玖佰元即銀元參佰元折算壹日；減
為有期徒刑參月，如易科罰金，以新臺幣玖佰元即銀元參佰元折
算壹日。緩刑貳年。偽造之「洪麗娟」印章壹個及民國88年1 月
19日臺灣高雄地方法院岡山簡易庭88年度岡簡字第10 號 民事委
任書上「洪麗娟」印文、署名各壹個均沒收。
    事  實
一、乙○○為松旺企業股份有限公司（下稱松旺公司）負責人，
    洪麗娟（其後改名甲○○）為該公司員工，乙○○並經由洪
    麗娟之同意，以洪麗娟名義申請支票供松旺公司簽發使用。
    緣臺灣銀行持有發票人洪麗娟、背書人松旺公司、發票日87
    年9 月8 日、87年9 月22日、票號TZJ0000000、TZJ0000000
    號、面額各為新臺幣（下同）92萬1 千100 元、95萬5 千90
    0 元之支票2 張經提示不獲兌現，臺灣銀行乃於87年12月29
    日起訴請求洪麗娟、松旺公司清償票款，經臺灣高雄地方法
    院岡山簡易庭以88年度岡簡字第10號受理，並將洪麗娟、松
    旺公司88年1 月19日辯論期日通知書及起訴狀繕本寄送高雄
    縣梓官鄉○○○路16號，於88年1 月6 日均由松旺公司員工
    丙○○代收。乙○○知悉後，竟未經洪麗娟之同意，先於88
    年1 月19日前之某日在不詳地點，利用不知情之成年刻印者
    偽造「洪麗娟」印章1 個，再於88年1 月19日下午3 時許，
    在高雄市○○路416 號辦公室內，利用不知情之松旺公司員
    工丁○○在空白民事委任書委任人欄上偽簽「洪麗娟」署名
    1 個及持上開偽造之「洪麗娟」印章蓋用印文1 個。同日下
    午某時，在臺灣高雄地方法院岡山簡易庭，乙○○在上開民
    事委任狀受任人、案號、法院及日期欄各填載乙○○、88年
    度岡簡字第10號、臺灣高雄地方法院岡山簡易庭、88年1 月
    19 日 ，而偽造洪麗娟於88年1 月19日委任乙○○為88年度
    岡簡字第10號訴訟代理人之民事委任書1 紙（下稱系爭民事
    委任狀），並於同日下午4 時30分許，在臺灣高雄地方法院
    岡山簡易庭第二法庭內，將上開偽造之系爭民事委任書持交
    承辦法官而行使之，而後由乙○○代理洪麗娟與臺灣銀行達
    成訴訟上和解，足以生損害於洪麗娟及臺灣高雄地方法院、
    臺灣銀行為和解訴訟行為之正確性。
二、案經甲○○訴由臺灣高雄地方法院檢察署檢察官偵查起訴。
    理  由
一、證據能力之說明：法務部調查局鑑定書係法務部調查局受本
    院囑託鑑定所為，屬刑事訴訟法第159 條第1 項規定之法律
    有特別規定情形，為傳聞證據之例外，自有證據能力。
二、訊據被告乙○○（下稱被告）否認有偽造系爭民事委任書私
    文書後行使之犯行，辯稱其係經由洪麗娟之同意、授權而填
    寫系爭民事委任狀後代理開庭等語。
三、經查：
    (一)被告於上開時、地刻造「洪麗娟」印章1 個及使丁○○在
      空白民事委任書委任人欄上偽簽「洪麗娟」署名1 個及持
      「洪麗娟」印章蓋用印文1 個後，再由被告完成系爭民事
      委任狀之其他內容之記載後，持交88年度岡簡字第10號承
      辦法官及代理洪麗娟與臺灣銀行達成訴訟上和解等事實，
      已經證人丁○○於原審審理中結證明確（見原審卷第124
      －12 6頁），並有系爭民事委任狀附卷可稽（見偵字卷第
      19頁）。又被告亦自承上情在卷，核與上開證據相符，被
      告此部分自白自堪信為真正。
    (二)被告固辯稱其係經由洪麗娟之同意、授權而填寫系爭民事
      委任狀後代理開庭等語。另證人丙○○於原審審理中固結
      證稱其為洪麗娟代收臺灣高雄地方法院88年岡簡字第10號
      清償票款事件之開庭通知書後，有轉交洪麗娟等語（見原
      審卷第121 頁）。然證人洪麗娟於原審審理中結證稱並未
      收到臺灣高雄地方法院88年岡簡字第10號清償票款事件之
      開庭通知書等語（見原審卷第128 頁），已與證人丙○○
      上開證述不符；再證人丙○○於原審審理中另結證稱：「
      我當天收了很多張掛號信，但法院的掛號信只有甲○○那
      一張」等語（見原審卷第122 頁），然證人丙○○於88年
      1 月6 日共代收洪麗娟及松旺公司之88年度岡簡字第10號
      88年1 月19日辯論期日通知書，有臺灣高雄地方法院岡山
      簡易庭送達證書在卷可佐（見88年度岡簡字第10號影卷）
      ，是證人丙○○此部分證述亦與事實不符。則證人丙○○
      之證述，即難遽採。復參以被告於原審陳稱「88年1 月19
      日開庭當天我到了岡山簡易庭後碰到銀行經辦人，才知道
      出庭需要委任書，就在岡山簡易庭拿了空白委任書後，趕
      回高雄市○○路的辦公室，叫丁○○代簽洪麗娟姓名、代
      蓋洪麗娟印章後，再趕回岡山簡易庭」、「從岡山簡易庭
      到自立路辦公室開車約3 、40分鐘，從岡山簡易庭到梓官
      鄉工廠比到自立路辦公室近，開車大約20分鐘，但因為洪
      麗娟的印章是放在高雄市○○路的辦公室，所以我才會回
      去高雄市○○路的辦公室」等語（見原審卷第143 頁）。
      然衡諸常情，倘被告確經洪麗娟同意擔任訴訟代理人，自
      可前往距離較近之梓官鄉工廠請洪麗娟在委任書上簽名、
      蓋章，何須大費周章返回距離較遠之自立路辦公室，再使
      丁○○代簽洪麗娟姓名、代蓋洪麗娟印章？實顯與常情有
      違。被告所辯其係經由洪麗娟之同意、授權而填寫系爭民
      事委任狀後代理開庭之情，顯與事實不符，不足採信。
    (三)被告於原審固辯稱其係持洪麗娟之支票印鑑章蓋在系爭民
      事委任狀上等語（見原審卷第147 頁），但證人洪麗娟於
      原審審理中已結證稱未同意、授權被告填寫系爭民事委任
      狀後代理開庭，系爭民事委任狀上洪麗娟印文非其所有等
      語（見原審卷第129 頁），又經本院當庭以目視比對方式
      勘驗洪麗娟之梓官區漁會信用部存款印鑑卡上印章及系爭
      民事委任狀上洪麗娟印章，印鑑卡上印文較大於系爭民事
      委任狀上洪麗娟印文，顯然二者印文非出同一印章，有本
      院勘驗筆錄可憑（見本院更(一)卷第90頁），且經本院囑託
      法務部調查局鑑定，該局以重疊比對及特微比對鑑定結果
      ，亦認二者印文不同，有法務部調查局鑑定書在卷可佐（
      見本院更(一)卷第71頁），足見系爭民事委任狀上印文係以
      洪麗娟之梓官區漁會信用部存款印鑑章以外之印章所蓋用
      ，被告所辯其係持洪麗娟之支票印鑑章蓋在民事委任狀上
      一節，乃無足採。被告於事實一所載時、地利用不知情之
      成年刻印者偽造「洪麗娟」印章1 個，亦為明確。
    綜上所述，被告偽造「洪麗娟」印章及系爭民事委任狀，並
    將系爭民事委任狀持交承辦法官而行使，事證明確，犯行洵
    堪認定。
四、核被告所為，係犯刑法第216 條、第210 條之行使偽造私文
    書罪。被告偽造「洪麗娟」印章、署押之行為，係偽造私文
    書行為之一部，其偽造私文書而後持以行使，偽造之低度行
    為已為行使之高度行為所吸收，故均不另論罪。被告利用某
    不知情之成年刻印者偽造「洪麗娟」印章1 個，又利用不知
    情之丁○○偽簽「洪麗娟」署名及偽造「洪麗娟」印文1 個
    ，均為間接正犯。
五、原審未詳為推求，遽為被告行使偽造私文書無罪之判決，即
    有未合。檢察官上訴意旨指摘原判決此部分不當，為有理由
    ，自應由本院將原判決此部分撤銷改判。爰審酌被告未經洪
    麗娟之同意、授權而偽造系爭民事委任書後行使，並代理與
    臺灣銀行達成訴訟上和解，足以生損害於洪麗娟及臺灣銀行
    與法院訴訟行為之正確性，且被告未坦承錯誤，犯後態度未
    見悔意，惟洪麗娟並未受有任何實質財產損害等一切情狀，
    量處如主文所示之宣告刑，並諭知易科罰金之折算標準。又
    被告犯罪時間在中華民國96年4 月24日以前，合於減刑條件
    ，乃依中華民國96年罪犯減刑條例第2 條第1 項第3 款規定
    減其宣告刑2 分之1 ，並諭知易科罰金之折算標準。被告行
    為後，刑法第41條第1 項前段規定已經修正公布，並自95年
    7 月1 日施行，依刑法第2 條規定比較修正前、後之易科罰
    金折算標準，以修正前之規定較有利於被告，即應依修正前
    刑法第41條第1 項前段規定諭知易科罰金之折算標準。再被
    告未曾因故意犯罪受有期徒刑以上刑之宣告（被告於78、87
    年間雖曾經法院判刑並宣告緩刑，但緩刑期滿均未經撤銷，
    其刑之宣告自均失其效力），有前案紀錄表可憑，參以被告
    基於洪麗娟之支票係松旺公司簽發使用，為自負清償票款責
    任，因而偽造系爭民事委任狀代理洪麗娟開庭及和解，而洪
    麗娟事後亦未表示有受實質上財產損害，且被告經此偵、審
    程序教訓，應已知警惕，諒無再犯之虞，本院認其所宣告之
    刑，以暫不執行為適當，併適用修正後刑法第74條之規定諭
    知緩刑2 年，以勵自新。另被告偽造之「洪麗娟」印章1 個
    及系爭民事委任書上偽造「洪麗娟」印文、署押各1 個，均
    應依刑法第219 條規定宣告沒收。至被告偽造之系爭民事委
    任狀已經持以交付法院，非屬被告所有，故不予宣告沒收，
    併此敘明。
六、被告被訴偽造有價證券部分，已本院前審判決免訴確定，併
    予敘明。
據上論結，應依刑事訴訟法第369 條第1 項前段、第364 條、第
299 條第1 項前段，刑法第216 條、第210 條、第219 條、第74
條第1 項第1 款，修正前刑法第41條第1 項前段、修正前罰金罰
鍰提高標準條例第2 條，中華民國96年罪犯減刑條例第2 條第1
項第3 款、第7 條，現行法規所定貨幣單位折算新台幣條例第2
條，判決如主文。
本案經檢察官李門騫到庭執行職務。
中    華    民    國    98    年    10    月    22    日
                  刑事第八庭    審判長法  官   洪兆隆
                                      法  官   李政庭
                                      法  官   郭玫利
以上正本證明與原本無異。
如不服本判決應於收受本判決後10日內向本院提出上訴書狀，其
未敘述上訴理由者，並得於提起上訴後10日內向本院補提理由書
狀（均須按他造當事人之人數附繕本）「切勿逕送上級法院」。
中    華    民    國    98    年    10    月    22    日
                                      書記官   楊茱宜
附錄本件判決論罪科刑法條
刑法第216 條：
行使第210 條至第215 條之文書者，依偽造、變造文書或登載不
實事項或使登載不實事項之規定處斷。
刑法第210條：
偽造、變造私文書，足以生損害於公眾或他人者，處5 年以下有
期徒刑。


司法院資訊處製作；財團法人民間司法改革基金會備份。
